臺灣高等法院臺南分院刑事判決　　　100年度交上易字第570號
上　訴　人　臺灣嘉義地方法院檢察署檢察官
上　訴　人
即　被　告　蘇俊達
選任辯護人　林仲豪律師
　　　　　　方意欣律師
上列上訴人因被告過失致死案件，不服臺灣嘉義地方法院一００
年度交易字第一０六號中華民國一００年八月十五日第一審判決
（起訴案號：臺灣嘉義地方法院檢察署一００年度偵字第三二０
九號，移送併辦案號：一００年度偵字第五四二０號），提起上
訴，本院判決如下：
    主  文
原判決撤銷。
蘇俊達犯過失致人於死罪，處有期徒刑陸月，如易科罰金，以新
臺幣壹仟元折算壹日，緩刑貳年，並應依本院一００年度交附民
字第一四五號和解筆錄內容於民國一００年十二月三十一日給付
被害人新臺幣伍萬元；於民國一０一年二月二十七日給付被害人
新臺幣拾萬元；並自民國一０一年四月起，至清償日止，於每月
十日各給付被害人新臺幣捌仟元，共計十二期。
    事  實
一、蘇俊達於民國九十九年五月初領有合格重型機車駕駛執照，
    於同年五月五日晚上七時三十八分許，騎乘車牌號碼Ｐ三Ｎ
    ─九二六號普通重型機車沿嘉義縣民雄鄉○○○路由北往南
    方向行駛，行經大民南路與南華路之交岔路口，而大民南路
    為三線道，由內而外劃設「禁行機車」之快車道、劃設「機
    車專用」之外車道（為車種專用車道）、劃設「自行車專用
    」之慢車道，全線均劃有雙白實線，蘇俊達騎乘機車本應注
    意雙白實線設於路段中，用以分隔同向車道，禁止變換車道
    ，且內側車道設有禁行機車標誌或標線者，應依兩段方式左
    轉，不得由內側或其他車道左轉，而變換車道時，應顯示方
    向燈，讓直行車先行，並注意安全距離，而依當時情況天候
    陰、夜間有照明、柏油路面乾燥無缺陷、無障礙物、視距良
    好等情狀，亦無不能注意情事竟疏未注意及此，而騎乘機車
    侵入「禁行機車」之快車道欲往左轉，復突變更行進方向往
    右（東往西方向）騎乘至該路口南華路西往東方向待轉，後
    方適有簡朝宗（涉犯過失致人於死罪嫌由原審另行審結）駕
    駛車牌號碼ＨＫ─五八八二號自用小客車搭載友人江瑞雄同
    向行駛於「禁行機車」之快車道上，本應注意車前狀況，並
    隨時採取必要之安全措施，亦疏未注意及此，見蘇俊達於前
    方偏左行駛，未煞車減至適當速度而往右偏行駛，適蘇俊達
    突往右行駛，簡朝宗未煞車減至適當速度旋即往左偏行駛閃
    避，遂撞擊前方道路中央分隔島之電桿，致江瑞雄受有顱腦
    及胸部鈍力損傷致創傷性休克死亡。
二、案經江瑞雄之子江景顯訴由臺灣嘉義地方法院檢察署檢察官
    偵查及自動檢舉偵查起訴。
    理  由
壹、程序方面
一、按告訴乃論之罪，其告訴應自得為告訴之人知悉犯人之時起
    ，於六個月內為之，刑事訴訟法第二百三十七條第一項定有
    明文。查，本件被告、告訴人簡朝宗及被害人江瑞雄之子江
    景顯於九十九年十一月十日同時列席臺灣省嘉雲區車輛行車
    事故鑑定委員會九十九年第四十四次鑑定會議等情，有該會
    一００年十二月五日嘉雲鑑0000000字第一００五八
    ０四二九八號函檢附之簽到記錄表在卷可稽（見本院卷第八
    九頁）。被告、簡朝宗及江景顯於出席前固不知車禍之當事
    者為何人；但於會議進行時，被告及簡朝宗都有就車禍如何
    發生及發生車禍時之車輛位置等情列席說明，應該知道對方
    是誰等情，復據證人江景顯於本院審理時結證明確（見本院
    卷第一一一頁背面），足認告訴人簡朝宗至遲於九十九年十
    一月十日即已知悉被告之姓名及被害事實，乃告訴人簡朝宗
    遲至一００年六月三日始提出告訴，此有刑事告訴狀在卷可
    稽（見他字第九四四號卷第一頁），其告訴顯已逾六個月告
    訴期間。被告及其辯護人抗辯告訴人簡朝宗已罹告訴期間始
    提出告訴，自屬可採。
二、次按被告以外之人於審判外之言詞或書面陳述，除法律有規
    定者外，不得作為證據。被告以外之人於審判外之陳述，雖
    不符前四條（指刑事訴訟法第一百五十九條之一至第一百五
    十九條之四）之規定，而經當事人於審判程序同意作為證據
    ，法院審酌該言詞陳述或書面陳述作成時之情況，認為適當
    者，亦得為證據，刑事訴訟法第一百五十九條第一項、第一
    百五十九條之五第一項分別定有明文。查，被告及其辯護人
    、檢察官就本判決所引用下列被告以外之人於審判外之供述
    證據，於本院準備程序及審理時均同意作為證據（見本院卷
    第五八頁、第一一０頁），本院審酌此等證據資料作成或取
    得之狀況，均無非法或不當取證之情事，亦無顯不可信之情
    況，故認為適當而均得作為證據。
貳、實體方面
一、訊據被告固坦承於上開時地騎乘車牌號碼Ｐ三Ｎ─九二六號
    普通重型機車沿嘉義縣民雄鄉○○○路由北往南方向行駛，
    行至大民南路與南華路之交岔路口之事實，惟矢口否認有何
    過失致死之犯行，辯稱：伊行經上開交岔路口時本欲左轉，
    因後有告訴人簡朝宗之來車，乃逾機車道停止線後煞停於待
    轉區，當時行駛於機車道，本欲往左靠，但停於機車停止線
    前方，固有違交通規則，但就本件車禍並無過失等語；經查
    ：
(一)、被告於九十九年五月五日晚上七時三十八分許，騎乘車牌號
    碼Ｐ三Ｎ─九二六號普通重型機車沿嘉義縣民雄鄉○○○路
    由北往南方向行駛，行經大民南路與南華路之交岔路口，適
    告訴人簡朝宗駕駛車牌號碼ＨＫ─五八八二號自用小客車搭
    載友人江瑞雄同向行駛於「禁行機車」之快車道上，因簡朝
    宗所駕駛之車輛往右偏後復往左偏行駛而追撞該路口前方之
    中央分隔島，簡朝宗因而受有顱內受傷、開放性顱內傷口、
    硬腦膜下出血、肋骨閉鎖性骨折、臉部開放性傷口等傷害，
    被害人江瑞雄則受有顱腦及胸部鈍力損傷致創傷性休克死亡
    等情，此為被告所自承，且與證人即行駛於簡朝宗後方之駕
    駛蔡仰虔、證人即與被告同行之友人楊羽軒、劉有源於偵查
    中之證述相符，復有道路交通事故調查報告表(一)(二) 、
    道路交通事故現場圖各一紙及現場照片二十張、財團法人佛
    教慈濟綜合醫院大林分院診斷證明書二紙、臺灣嘉義地方法
    院檢察署檢察官相驗筆錄、相驗屍體證明書在卷可稽，上開
    事實，應堪認定。
(二)、證人蔡仰虔於偵查、原審及本院審理時證述：九十九年五月
    五日晚上案發時，伊駕駛車牌號碼八三七五─ＰＹ號自用小
    客車由大民南路由北往南行駛，一直跟在簡朝宗所駕駛車牌
    號碼ＨＫ─五八八二號自用小客車之後，前後達一、二百公
    尺，相距約有四部車的距離，約等速前進，時速均約四、五
    十公里，該車至肇事地點欲進入十字路口時，車身本來是直
    線行駛，後來稍微往右偏後，馬上拉左邊，該車沒有侵入機
    車道就撞到分隔島，之後伊才發現視線前方有一部機車往伊
    右方（東向西方向）騎，停在路旁，伊亦停下來，當時有機
    車騎士一男一女，其中一人對另一人說是你衝所以我才跟著
    你衝等語（見相字第二七九號卷第一一三至一一四頁、原審
    卷第四二至四七頁）；而證人蔡仰虔於案發時間係單純行車
    經過該地，與被告、告訴人簡朝宗、被害人江瑞雄並不認識
    ，且於偵查、原審及本院審理中均具結後證述，並無何甘冒
    偽證風險而飾詞誣陷被告之情，而證人蔡仰虔於偵查、原審
    及本院審理所為之陳述相互一致，並無矛盾之情，且核與被
    告自承機車已騎進入十字路口內，之後騎到路口右邊停放，
    並向其同學楊羽軒表示「都是你衝所以我才跟著衝」等語（
    見相字第二七九號卷第一二一頁）相符，足認證人蔡仰虔之
    記憶與事實無違，應堪採信。
(三)、證人楊羽軒於偵查中證述：伊當時與被告、劉有源騎車要返
    回南華大學上課，伊騎第一個，當時大民南路路口是綠燈，
    伊先騎在快車道上，至路口時伊停在分隔島前面，被告應該
    還騎在伊後面，等對向沒有來車，伊就左轉至南華路上，伊
    騎進南華路約二台小客車的距離，就聽到撞擊聲回頭看等語
    （見相字第二七九號卷第一０八、一０九頁）；另證人劉有
    源於偵查中證述：當日晚上與被告、楊羽軒吃完晚餐要騎車
    返回南華大學上課，伊當時後方有汽車，伊在注意後方，聽
    到煞車聲及撞擊聲後，騎到路口，看到被告停在路口右邊，
    楊羽軒已經左轉至南華路，後來楊羽軒才騎回來路口等語（
    見相字第二七九號卷第一０七至一０八頁）。是楊羽軒、劉
    有源二人騎乘機車均行駛於快車道上，而被告當時原確為跟
    隨楊羽軒不依兩段方式直接左轉南華路行駛，同為返回南華
    大學，則被告當時亦已侵入快車道行駛欲左轉，復改變行進
    方向至路口西側無疑。
(四)、被告於偵查中亦供稱：於事故發生時，原欲跟隨其同學楊羽
    軒左轉，伊減速到未完全停下來，此時位置是超過停止線進
    入十字路口區域內，機車大約靠近汽車道之位置等情（見相
    字第二七九號卷第一二一頁），且經證人蔡仰虔證述案發時
    告訴人簡朝宗之車輛並未侵入機車道，在告訴人簡朝宗車輛
    撞上分隔島後始見到被告之機車往右（東向西方向）等情，
    已如上述，足認被告為直接左轉至南華路，騎車進入十字路
    口時已將機車切入汽車道延伸範圍內之事實，亦堪認定。
(五)、按機器腳踏車行駛至交岔路口，內側車道設有禁行機車標誌
    或標線者，其轉彎應依兩段方式進行左轉，不得由內側或其
    他車道左轉；汽車在設有慢車道之雙向二車道，除應依前項
    各款規定行駛外，於快慢車道間變換車道時，應顯示方向燈
    ，讓直行車先行，並注意安全距離；汽車在同向二車道以上
    之道路（車道數計算，不含車種專用車道、機車優先道及慢
    車道），除應依標誌或標線之指示行駛外，並應遵守下列規
    定：六、變換車道時，應讓直行車先行，並注意安全距離，
    道路交通安全規則第九十九條第二項、第九十七條第二項、
    第九十八條第一項第六款訂有明文。雖法條就「變換車道應
    讓直行車先行並注意安全距離」係規範汽車在雙向二車道或
    四車道內「變換車道」行駛之情形，惟上述規範旨在明定駕
    駛人之注意義務及路權歸屬，促使駕駛人正常前行，減少變
    異行進方向、謹慎小心變換車道，以維行車安全，增加道路
    效能並避免事故發生，而機車因車體較小，同一車道內通常
    可容納汽車與機慢車或數輛機慢車通行，縱僅在同一車道內
    變換行進方向，亦與變換車道無異，是在同一車道內變換行
    進方向，依上開規定意旨，亦應顯示方向燈、禮讓直行車先
    行並注意車輛間保持必要之安全距離。而大民南路為三線道
    ，由內而外為劃設「禁行機車」標字之快車道、劃設「機車
    專用」標字之車道（為車種專用車道）、劃設「自行車」之
    慢車道（為車種專用車道），上開三車道之間均以雙白實線
    標繪在路面，且無左轉箭頭指示號誌（即紅綠燈無左轉燈）
    ，業經承辦員警潘仁德於原審審理時證述現場車道位置為快
    車道、機車專用道、自行車道等語明確（見原審卷第四九、
    五０頁），並有員警潘仁德製作道路交通事故現場圖、職務
    報告及現場照片在卷可查（見相字第二七九號卷第五、十八
    至十九頁、他字第一五０五號卷第十八頁）。是被告駕車自
    應注意上述道路交通安全規定。又依前開道路交通事故調查
    報告表及現場照片可知，當時天候陰、夜間有照明、柏油路
    面乾燥無缺陷、無障礙物、視距良好，並無不能注意之情形
    ，本件被告行經上開路段，竟疏未注意及此，即在路口貿然
    欲往左轉侵入快車道，復突然變換行進方向往右前進，致後
    方疏未注意車前狀況之簡朝宗未採取防範碰撞之適當措施，
    閃避不及肇事，其有過失甚為顯然。再簡朝宗受有顱內受傷
    、開放性顱內傷口、硬腦膜下出血、肋骨閉鎖性骨折、臉部
    開放性傷口等傷害，被害人江瑞雄則受有顱腦及胸部鈍力損
    傷致創傷性休克死亡，則被告之過失行為，與簡朝宗、被害
    人之死亡結果間，具有相當因果關係，應堪認定。
(六)、被告雖以上開情詞置辯。惟查：
  1.被告雖於原審審理時辯稱其機車進入路口區域時，車身尚在
    機車道中央云云，然其於偵查中供稱當時機車約靠近汽車道
    之位置等語，兩者顯然矛盾，其於原審審理時之辯解即難遽
    採；復參諸證人蔡仰虔於原審審理時證述：在告訴人簡朝宗
    之車輛撞上中央安全島前並無侵入機車道，且告訴人撞上安
    全島當時始發現被告之機車往右騎去等情，如前所述，堪認
    被告已侵入汽車道，因之，被告上開辯解並無足採。
  2.被告於原審雖以前方路口監視錄影時間與告訴人簡朝宗相距
    四十七秒，而辯稱有足夠時間待轉，故伊與告訴人撞上中央
    分隔島並無關係云云，然告訴人追撞中央分隔島後，被告之
    機車始自路口往右（東向西）騎至南華路，業經證人蔡仰虔
    證述明確；且告訴人簡朝宗駕駛ＨＫ─五八八二號自用小客
    車於前段路口（大民北路與民生路口）經監視錄影，照片所
    擷取之監視器為「七、往大林慈濟內車道」、時間為當日晚
    上七時三三分三三秒，被告騎乘Ｐ三Ｎ─九二六號重型機車
    於該前段路口經監視錄影，照片所擷取之監視器為「九、路
    口全景」、時間為當日晚上七時三十二分四十五秒，另證人
    楊羽軒所騎乘三０一─ＨＡＭ號機車經監視錄影，照片所擷
    取之監視器為「九、路口全景」、時間為當日晚上七時三十
    二分四十六秒等情，有上開監視錄影照片、被告及楊羽軒之
    機車照片在卷可憑（見相字第二七九號卷第七二至七七頁）
    ，是被告之車輛與告訴人簡朝宗之車輛所拍攝之角度及拍攝
    之攝影機並不相同，自難逕認被告與告訴人車輛係在行經同
    一地點遭拍攝，而得以拍攝秒數估算兩者距離；況被告與楊
    羽軒之機車，行經同一地點經同一攝影機拍攝時，被告騎乘
    機車遭拍到之時間在楊羽軒之前，是於該前段路口時，被告
    之機車顯然在楊羽軒之前（見相字第二七九號卷第七十六頁
    正、背面），而至肇事路口時楊羽軒已順利轉入南華路後，
    被告仍在大民南路北往南之方向，可知被告已變慢速度在楊
    羽軒之後，故上開監視錄影時間所拍得之畫面，難認可推知
    被告與告訴人簡朝宗車距已足供被告待轉至南華路口之有利
    認定。
  3.又被告因於警詢、偵查多次訊問時，未能坦承其行進方向，
    造成相歧異供述，致臺灣省嘉雲區車輛行車事故鑑定委員會
    二次均難以釐清被告有無侵入快車道，阻礙自用小客車之動
    向等情，而未便鑑定，惟仍認被告有未依兩段方式左轉之違
    規情形，且嗣依被告有無侵入快車道而分析肇事原因，仍分
    析被告未依兩段式左轉屬肇事原因（僅侵入快車道則為肇事
    主因，未侵入快車道則同為肇事原因），有該委員會九十九
    年十二月二日、一００年二月十五日函在卷可考（見他字第
    一五０五號卷第八至九、三二至三四頁），並經臺灣省車輛
    行車事故覆議鑑定委員會以一００年三月二十八日覆議字第
    一００六二０一一六二號函維持相同鑑定分析意見無誤（見
    他字第一五０五號卷第三十七頁），況綜合上開事證認定被
    告之行進方向且具有前開肇事之過失責任，是被告以鑑定委
    員會未便鑑定之情資為抗辯，並無理由。
  4.被告騎車未依兩段式左轉而進入禁行機車道之快車道前方路
    口，復突然變換行進方向往西側，既違反兩段式左轉規定，
    復突然變換行進方向，影響後方車輛之判斷，顯有疏未注意
    之情，已如前述，自難卸其注意義務甚明。至告訴人簡朝宗
    雖疏未注意車前狀況，僅以閃躲方式未採取適當之煞車減速
    方式致發生本件事故，亦有過失，惟仍無從解免被告本件應
    負之過失責任，併此敘明。
(七)、綜上所述，本案事證已臻明確，被告犯行，洵堪認定，應依
    法論科。
二、核被告所為，係犯刑法第二百七十六條條第一項之過失致死
    罪。
三、原審以被告犯罪事證明確，依上開法文論罪科刑，固非無見
    ；檢察官上訴理由略以：原審判決理由欄誤認被告有停留現
    場報警並救治傷者之行為，並以之據為原審量刑之參考，惟
    證人蔡仰虔於審理時證稱為其報警，被告未幫忙搶救，還停
    在路邊觀看，並於警察到場即逃離現場，另有一一九嘉義縣
    消防局報案資料可佐，原審認定顯與事實不符，且應另成立
    公共危險罪嫌。又被告否認犯行，且拒與被害人家屬達成和
    解，犯後態度不佳，原審僅判決被告有期徒刑七月，量刑顯
    屬過輕等語。被告上訴理由略以：(一)本案發生於九十九年五
    月五日，告訴人簡朝宗遲至一００年六月三日始對被告提出
    告訴，已罹告訴期間，應為不受理判決。原審以過失致死罪
    及過失傷害罪，從一重處論斷，並科處有期徒刑七月，論罪
    科刑顯有違誤。(二)本案無證人證稱曾見被告騎乘機車侵入快
    車道，惟原審以證人楊羽軒證述騎乘機車於快車道上，即推
    論楊羽軒、劉有源及被告均於快車道上，顯與事實不符等語
    ；經查：原審於量刑時審酌肇事後停留現場報警救治傷者，
    係指被告於肇事後並未逃逸，而係留在現場，並打電話叫救
    護車將傷者送往醫院救治，而非被告於肇事後留在現場參與
    救治傷者，檢察官上訴意旨指摘原判決認事違誤，尚有誤會
    。又本院依據經驗法則及論理法則，認定被告騎乘機車侵入
    快車道，已如上述，被告仍執陳詞，矢口否認騎乘機車於快
    車道上，對於車禍之發生並無過失云云，顯係事後畏罪卸責
    之詞，亦無足採；惟告訴人簡朝宗已逾告訴期間始提出告訴
    ，已如上述，原判決疏未查明，遽認告訴人簡朝宗未逾告訴
    期間，併予審理，併以被告一行為致被害人江瑞雄死亡、告
    訴人簡朝宗受傷，係一行為觸犯數罪名之想像競合犯，應從
    一重處斷，顯有未合；原判決既有上開違誤，檢察官及被告
    上訴意旨指摘原判決不當，自非無據，應由本院予以撤銷改
    判，爰審酌被告因疏未注意肇生本件事故，犯後為逃避罪責
    ，故為虛偽不實陳述，待經偵查檢察官及原審提示相關證據
    後，又飾詞變更辯解，否認犯行，惟已與被害人江瑞雄家屬
    達成和解，有和解筆錄一紙在卷可稽，且被告現為在學學生
    ，並無前科，有臺灣高等法院被告前案紀錄表在卷可稽，素
    行尚佳，及其家境貧寒等一切情狀，量處如主文第二項所示
    之刑，並諭知易科罰金之折算標準。又被告於本院審理期時
    ，已於一００年十二月七日言詞辯論時與被害人家屬江景顯
    等人達成和解，有和解筆錄乙紙在卷可稽；且被告前未受有
    期徒刑以上刑之宣告，有臺灣高等法院被告前案紀錄表在卷
    可查，經此偵審教訓，信無再犯之虞，是併予宣告緩刑二年
    ，以勵自新；惟為督促被告確實履行和解條件，保障被害人
    權益，同時命被告應依本院一００年度交附民字第一四五號
    和解條件，於一００年十二月三十一日給付被害人新臺幣（
    下同）五萬元；於民國一０一年二月二十七日給付被害人十
    萬元；並自一０一年四月起，至清償日止，於每月十日各給
    付被害人八千元，共計十二期之損害賠償，以為兼顧。至移
    送併辦意旨（過失傷害告訴人簡朝宗部分），已逾告訴期間
    ，已如上述，此部分與起訴（過失致被害人江瑞雄死亡部分
    ），自無想像競合犯之裁判上一罪關係，且該部分未經檢察
    官起訴，本院自不得併予審理，應退回檢察官另為適法處理
    。
四、據上論結，應依刑事訴訟法第三百六十九條第一項前段、第
    三百六十四條、第二百九十九條第一項前段、刑法第二百七
    十六條第一項、第四十一條第一項、第七十四條第一項第一
    款、第二項第三款，判決如主文。
本案經檢察官謝錫和到庭執行職務。
中    華    民    國   100    年    12    月    21    日
                  刑事第二庭    審判長法  官  葉居正
                                      法  官  張桂美
                                      法  官  陳春長
以上正本證明與原本無異。
不得上訴。
                                      書記官  鄭信邦
中    華    民    國   100    年    12    月    21    日
附錄本判決論罪之法條：
中華民國刑法第276條（過失致死罪）
因過失致人於死者，處2年以下有期徒刑、拘役或2千元以下罰金
。
從事業務之人，因業務上之過失犯前項之罪者，處 5 年以下有
期徒刑或拘役，得併科 3 千元以下罰金。